【裁判字號】    97,訴,1351
【裁判日期】    980227
【裁判案由】    損害賠償
【裁判全文】
臺灣板橋地方法院民事判決              97年度訴字第1351號
原      告  亞輪陶瓷科技股份有限公司
法定代理人  乙○○
訴訟代理人  鄭崇文律師
複  代理人  許志嘉律師
被      告  鉑鈦有限公司
兼  上被告
法定代理人  甲○○
共      同
訴訟代理人  楊肅欣律師
上列當事人間請求損害賠償事件，本院於中華民國98年2月13日
言詞辯論終結，判決如下：
    主      文
原告之訴及假執行之聲請均駁回。
訴訟費用由原告負擔。
    事實及理由
一、按訴狀送達後，原告不得將原訴變更或追加他訴。但有下列
    各款情形之一者，不在此限：…二請求之基礎事實同一者。
    三擴張或減縮應受判決事項之聲明者。七不甚礙於被告之防
    禦及訴訟之終結者，民事訴訟法第255 條第1 項第2 款、第
    3 款、第7 款分別定有明文。本件原告起訴時，(一)有關請求
    假扣押查封所生損害部分，原僅以被告鉑鈦有限公司（下稱
    被告鉑鈦公司）為被告，訴之聲明為「被告應給付原告新臺
    幣（下同）350,000 元，及自起訴狀繕本送達之翌日起至清
    償日止，按年息百分之5 計算之利息」，嗣於訴訟進行中，
    在民國97年10月15日追加被告鉑鈦公司之法定代理人甲○○
    為被告，並將聲明變更為「被告等應連帶給付原告248,685
    元，及自起訴狀繕本送達之翌日起至清償日止，按年息百分
    之5 計算之利息」；(二)有關請求返還溢領工程款及給付遲延
    所生之損害部分，原訴之聲明為「被告鉑鈦公司應給付原告
    5,439,296 元，及自起訴狀繕本送達之翌日起至清償日止，
    按年息百分之5 計算之利息」，嗣於97年10月15日變更請求
    金額為「3,409,124 元」（因請求金額誤載，97年11月4 日
    具狀請求更正為3,834,124 元），再於97年11月14日變更請
    求金額為「1,073,900 元」。核原告所為上開訴追加、追加
    ，或屬請求之基礎事實同一（上開(一)之部分），或屬減縮應
    受判決事項之聲明（上開(一)、(二)之部分），且不甚礙於被告
    之防禦及訴訟之終結，依照前揭規定，應予准許，先予敘明
    。
二、原告主張：
  (一)有關假扣押查封部分：
    1.被告鉑鈦公司前以本院95年度全字第11號准許假扣押之民
      事裁定，對原告所有之「SACMI 壓磚機及電器控制箱」（
      機型分別為PH1400編號387032、PH1409編號342006）等機
      器（下稱系爭機器）進行假扣押查封，本院民事執行處於
      95年3 月14日發函予經濟部工業局為動產查封登記，禁止
      原告移轉及設定其他權利登記，導致原告於95年3 月10
      日出售系爭機器之計畫受阻，原告不得已設法勉力籌款提
      供反擔保，於95年6 月2 日始依法塗銷查封。被告鉑鈦公
      司明知其就與原告簽訂之「亞輪、國賓整廠設備拆遷及重
      新按裝」工程（下稱系爭工程）契約並未核實履約，根本
      未完工，且當時已進入訴訟程序，卻仍意圖藉假扣押手段
      ，逼迫原告屈服，執意查封原告所有之系爭機器，損害原
      告權利，導致原告因無法即時順利出售，錯失良機，加上
      系爭機器隨時間經過而折舊，價值逐漸減損，永遠無法回
      復，實已造成難以計算之損害。
    2.查正忠陶瓷股份有限公司（下稱正忠公司）於95年3 月10
      日與原告簽訂土地、廠房及機器整廠買賣合約，其以整廠
      方式購買之目的就是要立即接單生產磁磚，顯然土地、廠
      房與機器互為買賣之條件，缺一不可。惟因被告鉑鈦公司
      在原告與正忠公司簽約後突然就系爭機器進行假扣押，導
      致正忠公司自95年4 月21日起即不敢再付款，保留買賣尾
      款，以避免損害擴大，待95年6 月2 日原告籌足款項反擔
      保撤銷假扣押後，正忠公司始於95年6 月5 日及6 月14日
      將尾款全數付清，而正忠公司於該2 日給付之款項分別為
      72,800,000元及73,808,000元，總計146,608,000 元。為
      此，原告就上開2 筆尾款分別受有95年4 月21日起至95年
      6 月5 日止計45日，及95年4 月21日起至95年6 月14日止
      計54日之利息損害，以當時一個月未滿三個月之定期存款
      利率為基準，總計受有248,685 元之損害（即：72,800,0
      00×1.25％×45/365＝112,191 ；73,8 08,000 ×1.25％
      ×54/365＝136,494 ；112,191 ＋136,494 ＝248,685）
      。
    3.被告甲○○係被告鉑鈦公司之法定代理人，其原本即知悉
      被告鉑鈦公司根本未核實履約，無從再請求工程款，猶提
      起給付工程款訴訟（按即本院93年度訴字第1785號請求給
      付工程款事件，經本院判決駁回被告鉑鈦公司之訴後，再
      經臺灣高等法院以95年度上字第1072號判決駁回上訴確定
      ，以下簡稱前訴訟），嗣於前訴訟中，亦有專業鑑定單位
      進行鑑定，然是項鑑定結論（財團法人中華工商研究院於
      95年2 月20日完成鑑定分析及報告書），依一般健全有智
      識能力人之判斷顯然對被告鉑鈦公司不利。詎被告甲○○
      於知悉鑑定結論後，仍欲逼迫原告屈服，執意以假扣押為
      手段，查封原告之系爭機器，導致原告出售廠房及機器之
      計畫受到耽擱，而生損害，依民法第28條規定，被告鉑鈦
      公司應與被告甲○○就上開不當假扣押所生之損害，連帶
      負賠償責任。
  (二)有關溢領工程款及給付遲延部分：
    1.次按「確定判決之既判力，固以訴訟標的經表現於主文判
      斷之事項為限，判決理由並無既判力。但法院於判決理由
      中，就訴訟標的以外當事人主張之重要爭點，本於當事人
      辯論之結果，已為判斷時，除有顯然違背法令之情形，或
      當事人已提出新訴訟資料，足以推翻原判斷之情形外，應
      解為在同一當事人就該重要爭點所提起之訴訟，法院及當
      事人就該已經法院判斷之重要爭點，皆不得任作相反之判
      斷或主張，始符民事訴訟上之誠信原則」，最高法院95年
      度台上字第1574號、92年度台上字第315 號、88年度台上
      字第2230號及81年度台上字第625 號判決可資參照，此為
      爭點效理論。質言之，本件兩造間就前確定判決已認定之
      重要爭點，自應受該確定判決中理由判斷之拘束，不得任
      作相反之判斷或主張，始符訴訟程序上之誠信原則。今揆
      諸前訴訟臺灣高等法院民事判決，就其中重要爭點之判斷
      ，包含：(1)被告就第一期工程款依約僅得請求1,575,000
      元而已，超過部分不得請求，而被告自認原告已給付第一
      期工程款200 萬元，顯已逾原告應給付之金額1,575,000
      元；被告依約不得請求第二期工程款70萬元，亦不得請求
      追加工程部分53萬元之報酬。(2)原告公司係自行僱用技術
      人員，再花費3,409,124 元，第一條生產線才勉強得以試
      產；而原告為使第二條生產線得以運作，自行僱用專業廠
      商來協助完成第二條生產線自動控制連線生產作業，原告
      花費1,605,172 元，合計5,014,296 元。為此：
      被告鉑鈦公司溢領工程款部分：
        依前訴訟臺灣高等法院民事判決審認結果，被告鉑鈦公
        司已向原告領取200 萬元之工程款，惟實際上原告僅需
        給付1,575,000 元，故被告鉑鈦公司溢領425,000 元甚
        明，而系爭425,000 元之清償期尚未屆至，顯然被告鉑
        鈦公司受領該款項並無法律上原因，而受有利益，致原
        告受有損害，為不當得利，依民法第179 條規定，自應
        返還予原告。
      被告鉑鈦公司給付遲延部分：
        (1)兩造雙方當初約定工程完工期限為93年5 月15日，嗣
          於93年7 月15日，仍無法完工進行連線生產，且狀況
          百出，雙方於93年7 月30日協商，被告鉑鈦公司陳稱
          可於93年8 月15日完成試車，然至8 月23日仍無法順
          利試產，雖被告鉑鈦公司一延再延，然有關被告鉑鈦
          公司自始應負之遲延責任，原告從未主動放棄，被告
          鉑鈦公司仍應自93年5 月15日之翌日起負遲延責任，
          故依民法第231 條第1 項規定，原告自得向被告鉑鈦
          公司請求因遲延所生之損害賠償，而此損害包括被告
          鉑鈦公司遲延後，原告自行僱請專業廠商進行檢修之
          所有費用。
        (2)為使程序簡化，原告僅主張原請求中之最後一筆，即
          有關欣達機電有限公司（下稱欣達公司）93年11月份
          請款之檢修費用計648,900 元。
  (三)併為聲明：
    1.被告應連帶給付原告248,685 元，及自97年10月15日民事
      準備暨爭點整理狀繕本送達之翌日起至清償日止，按年息
      百分之5 計算之利息。
    2.被告鉑鈦公司應給付原告1,073,900 元，及自起訴狀繕本
      送達之翌日起至清償日止，按年息百分之5 計算之利息。
三、被告則抗辯：
  (一)按關於假扣押裁定，依民事訴訟法第531 條規定因自始不當
    而撤銷，或因民事訴訟法第529 條第4 項及530 條第3 項之
    規定而撤銷者，債權人應賠償債務人因假扣押或供擔保所受
    之損害，固不以債權人之故意或過失為要件，然債權人對債
    務人提起本件訴訟受敗訴判決確定，並非上開法條規定撤銷
    假扣押之情形，法律上既無債權人應賠償債務人之明文規定
    ，則債務人對於債權人如請求損害賠償，應依民法民法侵權
    行為之法則辦理，亦即該債務人對於債權人之有故意或過失
    應負證明之責，並非債權人提起本案訴訟受敗訴判決，即當
    然認定債權人於假扣押之初有故意或過失等不法侵權行為，
    而所謂故意係指行為人對於構成侵權行為之事實，明知並有
    意使其發生或預見其發生，而其發生並不違背其本意而言，
    因之以聲請法院實施假扣押之手段，侵害他人權利之情形，
    必須行為人對於其聲請假扣押係屬侵權行為之事實，明知並
    有意使其發生，或預見其發生，而其發生並不違背其本意，
    始足當之（最高法院76年度台上字第2724號判決要旨參照）
    。
  (二)被告鉑鈦公司於93年3 月間向原告承攬系爭工程，工程完工
    後，因原告未給付報酬，被告鉑鈦公司除提起本案訴訟外，
    並聲請假扣押以保全債權之實現，應係正當權利之行使，難
    認主觀上有何故意或過失可言。況人民有訴訟之權，憲法第
    16條定有文。又為保全債權人就金錢請求或得易為金錢之請
    求，民事訴訟法亦定有保全程序，則被告鉑鈦公司提起前訴
    訟並聲請假扣押執行，均屬正當權利之行使。本件原告並未
    舉證證明被告聲請假扣押係出於惡意，逕以本案訴訟受敗訴
    判決之結果，推論被告聲請假扣押執行為惡意，即屬無據。
  (三)復按給付有左列情形之一者，不得請求返還：二債務人於未
    到期之債務，因清償而為給付者，民法第180 條第2 款有明
    文規定。主要是為免除法律關係致臻繁雜計，故不許給付人
    請求返還。而報酬雖應於工作交付時給付之，無須交付者，
    應於工作完成時給付之。如債務人於工作完成前先為給付，
    係屬期前清償，債務並非不存在，債權人受領給付，並非無
    法律上之原因而受利益，且債務因清償而消滅，債權人亦無
    得利可言。為免發生疑議，民法特明定不能請求返還，且不
    以債務人明知期前清償為要件，為學者之通說。且參酌前訴
    訟臺灣高等法院民事判決「…被上訴人已給付上訴人200 萬
    元工程款，其餘款項依約定工程進度尚未完工，其付款『清
    償期』均未屆至，被上訴人自得拒絕給付」，可知原告所為
    給付係屬期前清償，無不當得利可言。原告主張被告已領取
    工程款200 萬元，惟實際原告僅須給付1,757 000 元，溢領
    425,000 元，為不當得利，依民法第179 條規定應返還云云
    ，殊屬無據。
  (四)再按給付有確定期限者，債務人自期限屆滿時起，負遲延責
    任。給付無確定期限者，債務人於債權人得請求給付時，經
    其催告而未為給付，自受催告時起，負遲延責任，民法第22
    9 條定有明文。依兩造於93年3 月間簽訂之「亞輪- 國賓整
    廠設備拆、裝計畫書」第4.04條雖預估施工日期：一期設備
    在2004 /05/15 達到可供試產條件（但需視設備修繕整理狀
    況而定）。二期設備在一期設備試產完成後40日達到可供試
    產條件。此施工日期顯然僅是「預估日期」，且「需視設備
    修繕整理狀況而定」，亦即須在原告協力提供材料之前提下
    完成，非屬確定期限之給付。經查原告遲至93年6 月20日後
    始提供電力瓦斯設備，且被告鉑鈦公司從93年9 月6 日起即
    無法進入工廠工作，為兩造所不爭執，原告又已將機器設備
    出售予訴外人正忠公司在案，故被告鉑鈦公司給付並未遲延
    ，原告請求遲延賠償，亦屬無理。
  (五)另依兩造簽訂之系爭工程契約書所載，被告鉑鈦公司負責『
    拆除』、『包裝』、『遷移』、『重新安裝』、『試車』等
    工作之實施，並提供技術人員重新按裝及試車。按裝配合機
    具（吊車及大型堆高機租用）及按裝工具。原告則提供『設
    備基礎及設備煙囪』、『設備修繕整理之零配件補充』、『
    設備更改設計及設備增加另行估價』、『窯爐熱回收風管保
    溫、及窯頭儲胚機控制程式重整』、『水、動力、瓦斯、廠
    房、土木工程、冰水機保溫管等基本設施』、『液壓油、潤
    滑油、機油等設備所需耗材』、『翻胚機與水平乾燥機間連
    接平台』『陶管補充』『成形機平台不足之材料』『水平乾
    燥機加長的部分』等材料（參契約書第4 條按裝工程說明4.
    02及4.03）。上開設備修繕整理建議清單，詳細清單與估價
    需在設備拆卸完成後才能確認。設備修繕整理需待拆卸完成
    及全部零配件到齊後才另行估價（參契約書第4 條按裝工程
    說明4.01及8.02）。是原告就系爭工程本有提供材料之義務
    ，其事後僱請專業廠商就系爭2 條生產線檢修之費用，既然
    為材料款，亦僅是原告履行其義務之行為，自無向被告鉑鈦
    公司索討之權利。另所謂修繕部分，由於被告鉑鈦公司並未
    施作而不得向原告請求報酬，原告因此節省此項費用之支出
    ，此部分並非其所受損害，從而原告亦不得向被告鉑鈦公司
    為請求。
  (六)併為答辯聲明：原告之訴駁回；如受不利之判決，被告願供
    擔保請准宣告免為假執行。
四、原告主張其與被告鉑鈦公司於93年3 月4 日簽訂系爭工程之
    承攬契約，嗣被告鉑鈦公司起訴請求原告給付工程款，經前
    訴訟判決駁回被告鉑鈦公司之訴及假執行之聲請確定，而被
    告鉑鈦公司於前訴訟中向本院聲請假扣押，並於95年3 月14
    日執行原告所有系爭機器之查封，原告於95年6 月2 日提供
    反擔保撤銷系爭機器之查封，及原告與正忠公司係於95年3
    月10日訂立土地、廠房及機器整廠買賣合約與等事實，業據
    其提出臺灣高等法院95年度上字第1072號民事判決及本院核
    發之民事判決確定證明書、本院95年度全字第11號民事裁定
    、本院民事事執行處囑託查封函及囑託塗銷查封登記函、原
    告與正忠公司訂立之不動產買賣合約書等件影本為證，並為
    被告所不爭執，自為真實。又原告主張被告鉑鈦公司就系爭
    機器進行假扣押，已對原告構成侵權行為，致原告受有248,
    685 元之損害，被告應負連帶賠償責任，及被告鉑鈦公司溢
    領之工程款425,000 元係屬不當得利，暨被告鉑鈦公司就系
    爭工程已給付遲延，致原告受有648,900 元之損害等節，則
    為被告所否認，並以前開詞置辯，是本件所應審究者，厥為
    ：
    (一)被告就上開假扣押之執行是否應負侵權行為之連帶損害賠
    償責任，(二)被告鉑鈦公司溢領之工程款425,000 元是否構成
    不當得利，(三)被告鉑鈦公司就系爭工程有無給付遲延，致原
    告受有損害？茲分述之。
五、被告就上開假扣押之執行是否應負侵權行為之連帶損害賠償
    責任部分：
  (一)按當事人主張有利於己之事實者，就其事實有舉證之責任，
    民事訴訟法第277 條前段定有明文。又侵權行為所發生之損
    害賠償請求權，以有故意或過失不法侵害他人權利為其成立
    要件，若其行為並無故意或過失，即無賠償之可言；又過失
    之有無，應以是否怠於善良管理人之注意為斷者，苟非怠於
    此種注意，即不得謂之有過失，最高法院19年上字第2746號
    判例可資參照。
  (二)原告雖主張被告鉑鈦公司於前訴訟中，聲請假扣押對原告所
    有之系爭機器進行假扣押查封，經本院民事執行處於95年3
    月14日為查封登記，致其於95年3 月10日出售系爭機器之計
    畫受阻，經籌款提供反擔保，於95年6 月2 日塗銷查封登記
    後，始於95年6 月5 日及6 月14日取得正忠公司之尾款，原
    告總計受有248,685 元之利息損失，被告鉑鈦公司及其法定
    代理人即被告甲○○應連帶賠償云云。惟查，被告鉑鈦公司
    係於95年2 月27日聲請假扣押，經本院於95年3 月6 日裁定
    准許，此經本院調閱上開假扣押卷查明無訛，並有本院民事
    裁定影本1 件在卷可憑，此時期在原告與與正忠公司於同年
    3 月10日訂立土地、廠房及機器整廠買賣合約之前，易言之
    ，即被告鉑鈦公司向本院聲請假扣押後，原告始於其後之同
    年3 月10日出售土地、廠房及系爭機器機予正忠公司，由是
    顯難認被告等有故意以聲請假扣押之侵權行為方式，使原告
    上開出售計劃受阻；又被告鉑鈦公司聲請假扣押時，前訴訟
    尚有在本院進行中，其聲請假扣押之事實及原因表明：系爭
    工程已完工，僅剩下須原告配合提供零件之部分工程，但原
    告不提供零件，不准其再進入工廠施工，亦不給付工程款等
    語，依當時前訴訟尚未有勝敗之情形下，被告鉑鈦公司利用
    法律所允許之假扣押制度聲請查封系爭機器，衡情當屬就法
    律所保障權利之正當行使，亦難認此係被告甲○○怠於善良
    管理人之注意而有過失，故被告鉑鈦公司聲請假扣押查封系
    爭機器，被告等應無有故意或過失不法侵害原告權利之可言
    。
  (三)退步言之，縱認被告甲○○有故意或過失，然原告主張其受
    有利息248,685 元之損失，並未提出任何證據加以證明，依
    照前揭民事訴訟法第277 條前段規定，其請求被告等應連帶
    賠償，亦無所據，要難採取。
六、被告鉑鈦公司溢領之工程款425,000 元是否構成不當得利部
    分：
    查前訴訟臺灣高等法院就重要爭點即被告鉑鈦公司得請求系
    爭工程款金額固於判決理認定：「被告鉑鈦公司就系爭工程
    第一期工程款依約僅得請求1,575, 000元，超過部分不得請
    求，被告鉑鈦公司自認原告已給付第一期工程款200 萬元，
    顯已逾原告應給付之金額1,575,000 元」等語，惟按債務人
    於未到期之債務，因清償而為給付者，不得請求返還，民法
    第180 條第2 款有明文規定，且原告對其已因系爭工程給付
    被告鉑鈦公司200 萬元一節復自認無誤，顯然原告係以清償
    之意思而為給付200 元，灼然無疑，是原告主張溢付425,00
    0 元之原因，係因「未仔細核對工程履行數量而誤為支出」
    縱令屬實，亦無礙於其係以清償之意思而給付未到期工程款
    之事實，故原告主張被告鉑鈦公司應依民法第179 條規定返
    還其受領之425,000 元，亦無足採。
七、被告鉑鈦公司就系爭工程有無給付遲延，致原告受有損害部
    分：
  (一)按給付有確定期限者，債務人自期限屆滿時起，負遲延責任
    。給付無確定期限者，債務人於債權人得請求給付時，經其
    催告而未為給付，自受催告時起，負遲延責任，民法第229
    條第1 項、第2 項前段定有明文。查原告雖主張其與鉑鈦公
    司約定工程完工期限為93年5 月15日，但至7 月15日仍無法
    完工進行連線生產，且狀況百出，經於93年7 月30日協商，
    被告鉑鈦公司陳稱可於93年8 月15日完成試車，然至8 月23
    日仍無法順利試產，其應自93年5 月15日之翌日起負遲延責
    任云云。惟查，依兩造簽訂之「亞輪- 國賓整廠設備拆、裝
    計畫書」（按即系爭工程契約書）所載，兩造係於第4.04條
    約定「預估施工日期：一期設備在2004/05/15達到可供試產
    條件（但需視設備修繕整理狀況而定）。二期設備在一期設
    備試產完成後40日達到可供試產條件。」等語（見本院(一)卷
    第74頁），可知系爭工程之一期設備在設備修繕整理狀況良
    好之條件下，預估於93年5 月15日可達可供試產之條件，並
    非約定確定之完工日期為93年5 月15日甚明，是原告主張系
    爭工程之一期設備之完工期限為93年5 月15日，被告鉑鈦公
    司未完工應自翌日起負遲延責任，並非有據。
  (二)又原告雖再提出轉帳傳票、帳款明細表、採購驗收單、送貨
    單等影本（見本院卷(一)204 至210 頁），主張其嗣後自行僱
    請專業廠商欣達公司進行檢修設備，支出費用648,900 元，
    此為被告鉑鈦公司遲延完工所生之損害云云。證人即欣達公
    司負責人丙○○於本院97年12月23日言詞辯論時亦證稱：欣
    達公司確有出具上開單據，是應原告請求前往修檢修油壓成
    型機，但因機器內有PLC 電腦程式，伊無法修改，所以更新
    等語（見本院卷(二)第21至23頁）。然查，上開機器故障是如
    何造成，丙○○並不清楚，亦據證人丙○○於同日證述明確
    ，是縱認被告鉑鈦公司有原告主張之遲延完工情事，亦無法
    以前述單據及證人丙○○之證詞，證明上開機器應更新之損
    害，為被告鉑鈦之遲延完工所造成。
八、綜上所述，原告主張被告應依侵權行為之法律關係連帶賠償
    其損害，被告鉑鈦公司應依不當得利之法律關係返還所受利
    益及應依給付遲延之法律關係賠償其損害，均非有理。從而
    ，其訴請被告應連帶給付原告248,685 元，及自97年10月15
    日民事準備暨爭點整理狀繕本送達之翌日起至清償日止，按
    年息百分之5 計算之利息；被告鉑鈦公司應給付原告1,073,
    900 元，及自起訴狀繕本送達之翌日起至清償日止，按年息
    百分之5 計算之利息，均為無理由，應予駁回。其假執行之
    聲請，亦失所附麗，應併予駁回。
九、本件事證已臻明確，兩造其餘攻擊、防禦方法及未經援用之
    證據，經本院審酌後認對判決結果不生影響，爰不一一論列
    ，附此敘明。
十、結論：本件原告之訴為無理由，依民事訴訟法第78條判決如
    主文。
中    華    民    國    98    年    2     月    27    日
                  民事第一庭    法  官  高文淵
上列正本係照原本作成
如對本判決上訴，須於判決送達後20日內向本院提出上訴狀
中    華    民    國    98    年    2     月    27    日
                                書記官  許慧貞


司法院資訊處製作；財團法人民間司法改革基金會備份。
